臺灣桃園地方法院民事裁定　　　　　 99年度消債聲字第107號
聲　請　人
即　債務人　陳妍佳
上列當事人因消費者債務清理事件聲請更生，經本院裁定開始清
算程序，於終止清算程序確定後聲請免責，本院裁定如下：
   主  文
債務人陳妍佳不免責。
    理  由
一、按債務人有因浪費、賭博或其他投機行為，致財產顯然減少
    或負擔過重之債務，而生開始清算之原因者，法院應為不免
    責之裁定，但債務人證明經普通債權人全體同意者，不在此
    限，消費者債務清理條例第134 條第4 款定有明文。次按消
    費者債務清理制度並非在使債務人恣意消費所造成之債務，
    轉嫁予債權人負擔，故債務人免責制度，應在鼓勵勤勞誠實
    之債務人，而非縱容債務人奢侈浪費，倘債務人於聲請清算
    前之相當期間內，利用信用金融之機會，恣意為非屬通常生
    活所需之鉅額消費或作奢侈性、浪費性之消費而不在意日後
    履行返還之能力，自不容其利用消費者債務清理條例中之免
    責制度，致濫用清算程式以規避其應負擔之償還責任，如此
    始符消費者債務清理條例之立法本旨。
二、經查：
  (一)本件聲請人即債務人陳妍佳前於民國97年9 月10日聲請更生
    ，經本院以97年度消債更字第780 號裁定准予開始更生程序
    ，並以98年度司執消債更字第23號進行更生程序，後因聲請
    人之更生方案未獲債權人可決，亦不符合法院逕予認可更生
    方案之情形，乃經本院以98年度消債清字第76號裁定開始清
    算程序，並以99年度司執消債清字第8 號進行清算程序，且
    經變價分配清算財團之財產即聲請人於南山人壽保險股份有
    限公司保單解約金新台幣（下同）100,825 元完畢，清算程
    序終結等情，業據本院調閱上開卷宗查核無訛。
  (二)債權人第一商業銀行股份有限公司、台北富邦商業銀行股份
    有限公司、國泰世華銀行股份有限公司、花旗（臺灣）商業
    銀行股份有限公司、渣打國際商業銀行股份有限公司、聯邦
    商業銀行股份有限公司、玉山商業銀行股份有限公司、台新
    國際商業銀行股份有限公司、中國信託商業銀行股份有限公
    司、遠東國際商業銀行股份有限公司、匯誠第二資產管理股
    份有限公司均具狀表示不同意聲請人免責。又依各債權銀行
    所提出聲請人之歷史消費明細以觀，聲請人在明知自己經濟
    情況不佳之情況下，竟不知量入為出，節儉過日，仍向銀行
    大量、多次、小額貸款，並為顯已逾越己身能力甚或較一般
    有正常收入者均為豐厚之消費行為，茲舉例分述如下：
  1.債權人台新國際商業銀行股份有限公司所提出之預借及消費
    明細略以，聲請人於94年1 月21日刷卡預借36,000元（見本
    院99年度司執消債清字第8 號卷第99頁）。
  2.債權人玉山商業銀行股份有限公司所提出之預借及消費明細
    略以，聲請人於93年12月24日預借200,000 元（見本院99年
    度司執消債清字第8 號卷第105頁）。
  3.債權人中國信託商業銀行股份有限公司所提出之消費明細略
    以，聲請人於93年9 月3 日分別於衣蝶百貨、遠東百貨消費
    2,840 元、3,150 元、93年9 月4 日於玖零零貳實業消費2,
    060 元、94年2 月14日於台灣路威台北101 消費31,100元、
    94年4 月19日於麗寶珠寶消費29,000元、94年6 月24日於1
    加1 精品屋消費2,500 元、94年6 月25日於遠東百貨共消費
    6,630 元、94年7 月2 日於遠東百貨共消費1,986 元、94年
    7 月8 日於遠東百貨共消費9,480 元、94年8 月23日於遠東
    百貨共消費4,241 元、94年8 月30日於衣蝶百貨共消費2,72
    0 元並分期消費6,528 元、94年9 月4 日於衣蝶百貨共消費
    6,474 元、94年8 月6 日於ID服飾店消費2,500 元、94年9
    月5 日於高砂紡織門市部消費2,872 元、94年9 月17日於高
    砂紡織門市部消費3,750 元、94年10月4 日於衣蝶百貨消費
    6,560 元、94年9 月14日於ID髮藝消費20,000元、94年9 月
    15日於ID服飾店消費40,000元、94年9 月22日至24日於天秤
    座民歌餐廳共消費5,760 元、94年9 月26日於ID髮藝消費20
    ,000元、94年10月3 日至5 日於天秤座民歌餐廳共消費3,34
    8 元、94年10月17日於艾瑞爾美學消費50,000元（見本院99
    年度司執消債清字第8 號卷第110至120頁）。
  4.債權人國泰世華銀行股份有限公司所提出之歷史消費明細所
    示略以，聲請人於89年9 月25日申請餘額代償83,479元、90
    年8 月21日預借現金20,000元、90年9 月6 日預借現金25,0
    00元、90年10月24日預借現金8,000 元、91年3 月29日預借
    現金30,000元、91年6 月29日預借現金10,000元、94年4 月
    3 日於ID服飾店消費3,000 元、94年6 月26日於遠東百貨消
    費3,760 元、94年7 月13日於津本實業消費7,350 元、94年
    11月於衣蝶百貨消費5,990 元、94年11月21日於東森分期消
    費共15,900元、94年11月28日於艾瑞爾美學消費20,000元（
    見本院99年度司執消債清字第8 號卷第134頁）。
  5.債權人台北富邦商業銀行股份有限公司所提出之信用卡消費
    明細略以，聲請人於95年2 月1 日分期共預借富邦分期金15
    2,861 元（見本院99年度司執消債清字第8 號卷第139頁）。
  (三)由上足徵聲請人於其經濟狀況不佳無法負擔還款之際，猶持
    續向多家債權銀行申請代償債務，更為大量預借現金，甚於
    百貨公司、高價服飾店、高價髮廊、珠寶行等為非日常基本
    生活必要支出之奢侈性消費，造成惡化負債情形，終致累積
    大量欠款而至無法支付之地步。另聲請人於更生程序中自承
    ：就日盛銀行部分之房屋貸款，已將房屋過戶予妹妹，但貸
    款仍由其繳納等語，此部分行為顯非合理，聲請人於個人收
    入有限之情況下，竟以大量預借現金或信用卡方式，從事欠
    缺必要性之消費，堪認聲請人確有未能妥適衡量個人清償債
    務能力、未節制開支、過度消費行為，致其負擔過重之債務
    ，而生開始清算之原因，核與消債條例第134 條第4 款所稱
    「浪費、賭博或其他投機行為，致財產顯然減少或負擔過重
    之債務」等不免責事由相當。
  (四)至聲請人於本院司法事務官99年5 月18日清算程序調查時雖
    自陳負債主因為其子開刀費用及配偶曾因腹膜炎住院100 餘
    天云云（見本院99年度司執消債清字第8 號卷第202 頁）。
    惟依聲請人所提出其配偶及子女醫療費用單據所載，聲請人
    之配偶童蒼顏雖於92年1 月6 日曾住院101 日至92年4 月17
    日，然聲請人並未提出該住院醫療費用及聲請人配偶當時經
    濟狀況、工作能力證明以供本院審酌，致本院無從衡量該筆
    住院費用支出所佔聲請人債務比例及由聲請人負擔該筆支出
    是否合理；而聲請人之子雖於91年間住院及門診支出醫療費
    用24,196元（見本院99年度司執消債清字第8 號卷第235 頁
    ），然斟酌聲請人所積欠債務本金數額高達2,204,569 元（
    見本院98年度執消債更字第23號卷第96至98頁），即顯難認
    定聲請人之債務係由該醫療費用支出因素所致，再參酌聲請
    人上開消費紀錄可知，聲請人於93年仍向玉山銀行預借現金
    200,000 元及其後更於百貨公司、高價服飾店、高價髮廊等
    屢為高額之非必要消費，均顯與聲請人所稱上開醫療費用支
    出並無任何關聯，故聲請人所稱因醫療費而積欠大筆債務云
    云，即無足採。
三、綜上所述，本件聲請人既有消費者債務清理條例第134 條第
    4 款所列不應免責之事由，且普通債權人又不同意聲請人免
    責，揆諸首揭法條及說明，本件聲請人不得免責，爰裁定如
    主文。
中    華    民    國    100     年    4     月  28    日
                  民事第二庭    法  官  袁雪華
以上正本係照原本作成。
如不服本裁定，應於裁定送達後10日內以書狀向本院提出抗告，
並繳納抗告費新臺幣1,000元。
中    華    民    國    100     年    4     月  28    日
                                書記官  劉霜潔